【裁判字號】    97,台上,3571
【裁判日期】    970731
【裁判案由】    違反廢棄物清理法
【裁判全文】
最高法院刑事判決            九十七年度台上字第三五七一號
上  訴  人  甲○○
上列上訴人因違反廢棄物清理法案件，不服台灣高等法院台中分
院中華民國九十四年八月四日第二審更審判決（九十四年度上更
(一)字第一七七號，起訴案號：台灣彰化地方法院檢察署九十年度
偵字第七九四三、八四四０、八四七一號），提起上訴，本院判
決如下：
    主  文
原判決撤銷，發回台灣高等法院台中分院。
    理  由
本件原判決認定上訴人甲○○明知楊春榮（業經判處有期徒刑一
年八月確定）向其承租位於彰化縣鹿港鎮○○○段洋仔厝小段四
二九地號土地及地上之廠房係欲設置廢銅之熔銅工廠，且亦知楊
春榮之熔銅工廠並未依規定自行或委託清除、處理有害事業廢棄
物，而任意棄置有害事業廢棄物，致污染環境，及該工廠所排放
之廢水含有有害健康物質且超過放流水標準，竟仍基於幫助楊春
榮之犯意，自民國八十九年七月二十九日（起訴書誤載為九十年
五月間某日）起以每月租金新台幣（下同）一萬元代價，將上開
土地及廠房（包括該工廠後之一個池塘）出租予楊春榮設置廢銅
之熔銅工廠（該工廠未辦理營業登記，亦無工廠名稱）。楊春榮
明知事業廢棄物之清除、處理，除再利用方式外，應以廢棄物清
理法第二十八條所規定之方式為之，並不得任意棄置有害事業廢
棄物或未依規定之方式清除、處理或再利用廢棄物，致污染環境
；又事業排放廢（污）水於地面水體者，應向主管機關申請，經
審查登記，發給排放許可證後，始得排放廢（污）水，及事業之
污水處理設施，排放廢（污）水於地面水體者，應符合放流水標
準，而其所經營之上開熔銅事業並無排放許可證，竟仍基於未依
規定清除、處理廢棄物而任意棄置有害事業廢棄物及排放廢水之
概括犯意，自八十九年七月底、八月間之某日起，連續將其承租
上址所設置之熔銅工廠熔銅作業中篩選、熔煉銅塊所產生之廢土
、廢水等有害事業廢棄物排放知情之上訴人所提供之上開水塘或
棄置於該土地上，致污染週遭之土壤。迨至九十年十一月六日上
午十一時許，經彰化縣環境保護局稽查人員會同警方至上址現場
稽查，並對所排放之廢土、廢水進行檢測，發現廢土中含行政院
環境保護署依法公告之有害健康物質（每一公升廢土含０．０四
毫克之總鉻、０．一一毫克之總銅、一三一毫克之總鉛、０．五
七八毫克之總鎘），而其所排放廢水中亦含有害健康物質，且超
過放流水標準（每一公升廢水含七一七毫克之懸浮固體、一四三
毫克之化學需氧量、一八．三毫克之銅），始查悉上情等情。因
而撤銷第一審關於上訴人部分之科刑判決，改判依想像競合犯從
一重論處上訴人幫助連續事業負責人未依廢棄物清理法規定之方
式清除、處理廢棄物，致污染環境罪刑，併諭知緩刑四年，固非
無見。
惟查：(一)、刑事審判上之共同被告，係為訴訟經濟等原因，由檢
察官或自訴人合併或追加起訴，或由法院合併審判所形成，其間
各別被告及犯罪事實仍獨立存在。故共同被告對於其他共同被告
之案件而言，為被告以外之第三人，本質上屬於證人，為確保被
告對證人之詰問權，證人於審判中，應依法定程序，到場具結陳
述，並接受被告之詰問，其陳述始得作為認定被告犯罪事實之判
斷依據。上訴人始終否認有幫助楊春榮違反廢棄物清理法等犯行
，上訴人在原審之辯護人並主張楊春榮於審判外之陳述無證據能
力等語（見原審卷第二十九頁），原審並未以證人身分傳喚楊春
榮到庭具結陳述，並接受上訴人及其辯護人之詰問，以保障上訴
人之詰問權及防禦權，即逕採其於警詢及第一審以被告身分所為
之陳述，為上訴人犯罪論據之一，自有可議。(二)、有罪之判決書
，理由內記載認定被告犯罪事實所憑之證據，如與卷內實際存在
之證據資料內容不符，即屬證據上理由矛盾，其判決當然違背法
令。卷查第一審法院九十一年一月二十九日審判期日時，有關上
訴人是否知悉楊春榮經營之工廠排放有毒廢水、廢土部分，上訴
人、楊春榮之詢答內容如下：「法官問：甲○○是否知道你在煉
銅？被告榮（即楊春榮）答：知道。法官問：你是何時搬走？被
告榮答：十四日時甲○○就來搬走，我的東西都被他拿走。法官
問：你對楊春榮所排出的廢水、廢土檢驗出有害健康超過標準有
何意見？被告傳（即上訴人）答：我有要楊春榮不要做。法官問
：有何意見？被告榮答：甲○○並未向我說，是鄰人跟我說的。
」有審判筆錄可稽（見第一審卷第二十二、二十三頁），另綜觀
該日審判筆錄所載，楊春榮並未有上訴人知悉其煉銅排放之廢水
、廢土含有害健康物質之陳述，乃原判決竟將楊春榮在上開審判
期日之陳述記載為「甲○○知道我在煉銅，煉銅所排出來之廢土
、廢水經檢驗超過標準，有害健康，甲○○並未要我不要再做了
」（見原判決第三頁第八行至第十一行），並資為不利於上訴人
之犯罪證據之一，顯與卷內實際存在之證據資料不符，亦有證據
上理由矛盾之違背法令。(三)、本件依起訴書犯罪事實欄所載，檢
察官係就上訴人自九十五年五月間某日起至九十年十一月六日遭
查獲時止之犯行起訴，而原判決認定上訴人之犯罪時間係自八十
九年七月二十九日起至九十年十一月六日止，故上訴人在九十年
五月間某日前之犯行顯然未經起訴，原審就上開未經起訴之犯行
一併予以論處，然未於理由內說明何以得一併審判之法律上依據
，自有未洽。上訴意旨指摘原判決不當，尚非全無理由，應認原
判決仍有撤銷發回更審之原因。又刑法及廢棄物清理法分別於九
十四年二月二日及九十五年五月三十日修正公布，均於九十五年
七月一日生效施行，有無法律變更比較適用問題，案經發回，宜
一併注意。
據上論結，應依刑事訴訟法第三百九十七條、第四百零一條，判
決如主文。
中    華    民    國  九十七  年    七    月  三十一  日
                      最高法院刑事第五庭
                          審判長法官  陳  正  庸
                                法官  賴  忠  星
                                法官  林  秀  夫
                                法官  宋      祺
                                法官  陳  祐  治
      本件正本證明與原本無異
                                      書  記  官
中    華    民    國  九十七  年    八    月    七    日
                                                    Ｒ


司法院資訊處製作；財團法人民間司法改革基金會備份。
